# 潜在表决权

提问人：lichen1102 时间：2014-08-14 09:48:12
陈老师： 您好！ 新修订的CSA2和CAS33号，均提到潜在表决权，这两个准则中的潜在表决权有什么区别吗，请您帮忙解释一下！谢谢

回答人：chenyiwei
在同一批次修订或发布的准则之间，对“潜在表决权”的定义和理解是一致的。但此次准则中的“潜在表决权”概念与修订前的合并报表准则相比存在一些重大的变化。与修订前准则相比，新准则不再强调潜在表决权是否属于现时可行使的权利，但更关注其是否属于实质性权利。
在进行控制分析时，投资方需要考虑其自身及其他投资方持有的潜在表决权的影响，以便确定其对被投资方是否拥有权力。潜在表决权是获得被投资方表决权的权利，例如可转换工具、认股权证、远期股权购买合同或期权所产生的权利。 （ 1 ）确定潜在表决权是否给予其持有者权力时所需考虑的因素 ①潜在表决权是否为实质性的。在分析控制时，仅考虑满足实质性权利要求的潜在表决权（第二部分第三章四（二）3“实质性权利”中的相关指引同样适用于潜在投票权）； ②投资方是否持有其他表决权或其他与被投资方相关的决策权，这些权利与投资方持有的实质性潜在表决权结合后是否赋予投资方拥有对被投资方的权力； ③潜在表决权工具的设立目的和设计，以及投资方参与被投资方的其他方式的目的和设计。这包括分析相关工具和安排的条款和条件，以及投资方接受这些条款和条件的期望、动机和原因。 （ 2 ）确定潜在表决权是否为实质性权利 确定潜在表决权是否为实质性权利，通常需要考虑行权价格或转换价格、行权的财务能力以及行权期等因素。 评估因素 非实质性权利 需要根据事实和情况 具体判断 实质性权利行权价格 重大价外期权 价外期权 市场价格（公允价值）或价内期权 行权的财务能力 持有者不具有行权的财务能力 持有者可能必须融资才能获得行权所需资金 持有者有足够的现金或可用资金来行权 行权期 不可行权 在相关活动决策之前可行权 当前可行权
① 行权价格 在评价潜在表决权能否赋予持有人权力时，需要考虑转换价格或者行权价格的影响，因为价格因素可能会构成对行权的障碍。这是新的《企业会计准则第 33 号——合并财务报表（ 2014 年修订）》与原准则相比的一个重大变化。需要考虑的因素包括：  深度价外期权（或转换权、其他形式的潜在表决权等，本部分以下同）——通常被认为不是实质性的。  价外期权（但并非深度价外期权）——需运用判断，以评价行权所带来的额外利益能否大于所支付的额外成本（相对于行权时的公允价值而言），包括与该价外期权的行使相关的可变回报的风险和收益。  按市价（公允价值）——应考虑该期权赋予其持有人的权利是否不同于公开市场上的第三方可获得的权利。  价内期权——通常被认为是实质性的。 在评估行权价格时，应当考虑行权价格的性质（重大价外期权、价外期权或价内期权）是否在整个行权期内预期保持不变，或可能在将来发生变化。评估行权价格不仅仅需要依据期权的性质或仅在报告期末进行评估，因为只有能够赋予投资方主导被投资方相关活动的现实权利时，潜在表决权（以期权为例，下同）才能给予持有者权力，如果在报告日某期权属于重大价外期权，但在被投资方相关活动需要被决策之前预期将成为价内期权，那么该期权可能为实质性权利。由于需综合考虑多方面因素，因此不能仅仅依据市场条件的改变（即标的股票的市价波动）即得出需改变合并报表范围的结论。 例 9 ：从行权价格分析潜在表决权是否为实质性权利 A公司与B公司分别持有被投资方70%及30%的表决权。除此之外，根据A公司与B公司签订的期权合同，B公司可以在目前及未来两年内以固定价格购买A公司持有的被投资方50%的表决权。根据该价格，上述期权在目前及预计未来两年内都是深度价外期权。历史上， A公司一直通过表决权主导被投资方的相关活动。 这种情况下，B公司目前拥有购买A公司表决权的可行使期权，一旦行使将使B公司拥有被投资方80%表决权。但由于这些期权在目前及预计未来两年内都为深度价外期权，B公司无法从该期权的行使中获利，因此这些期权并不构成实质性权利，在评估B公司对于被投资方是否拥有权力时不应予以考虑。
②行权的财务能力 由于财务能力可能成为妨碍行权的“经济上的障碍”，在评估期权是否为实质性权利时，应当考虑投资方是否具有支付行权价的财务能力。如果投资方预计能够为价内期权行权取得融资，则通常表明期权是实质性权利；如果有证据表明投资方无法融资来执行价内期权，则期权可能不是实质性权利（这种情况比较少见）。 通常情况下，期权持有者很可能具有执行非重大价外期权的财务能力，并可以通过执行期权从协同效应中获利，此时该期权可能属于实质性权利（当被投资方对期权持有者而言具有战略重要性时，通常出现这种情况）。 例 10 ：从行权的财务能力分析潜在表决权是否为实质性权利 A公司与其他两个投资方各自持有被投资方三分之一的表决权。除了权益工具外，A公司同时持有被投资方发行的可转换债券，这些可转换债券可以在目前及未来两年内任何时间以固定价格转换为被投资方的普通股。按照该价格，目前该期权为价外期权，但非深度价外。被投资方的经营活动与A公司密切相关。如果可转换债券转换为普通股，A公司将持有被投资方60%的表决权，可以据此主导被投资方的相关活动，从而实现协同效应并从中获益（例如，降低A公司的运营成本、确保稀缺产品的供应等）。这种情况下，A公司持有的潜在表决权为实质性权利。A公司持有的表决权与实质性潜在表决权相结合，使得A公司拥有了对于被投资方的权力。
③行权期 实质性权利应是在对相关活动进行决策时可执行的权利。通常要求实质性权利应是在当前可供行使的，但是，某些情况下，即使当前无法实际行使该权利，权利也可能是实质性权利，这一点与《企业会计准则第 33 号——合并财务报表（ 2006 ）》有所不同。在新准则下，对“现时权利”中的“现时”概念的理解与以往相比更为广泛，不仅指当前可行使的权利，也包括虽然在当前尚不可行使，但当需要对被投资方的相关活动作出决策时可以行使的权利。 例 11 ：从行权期分析潜在表决权是否为实质性权利 被投资方通过召开股东大会来对相关活动作出决策。A公司持有能够获得被投资方多数表决权的期权。该期权目前不可执行，但在下一次股东大会的预定召开日期之前，该期权可以行权，同时该期权为价内期权，且A公司预计在行权时有足够的财务能力。 如果仅仅考虑行权期，A公司持有的该期权很可能是能够赋予其权力的实质性权利，因为虽然目前A公司没有能力主导相关活动，但在下一次股东大会上，A公司有能力主导被投资方的相关活动。但是，在判断时，还需要结合所有相关的事实和情况综合评估。 在本案例中，如果下一次股东大会的预定举行日期之前，投资方所持有的期权是不可行使的，则该期权就不赋予投资方主导被投资方相关活动的现时权利，也就不能授予投资方对被投资方的权力。
（ 3 ）其他方面 在对潜在表决权是否属于实质性权利进行评估时，对员工持有的期权和其他第三方持有的期权应同等考虑。通常在实务中，由于员工期权仅代表小部分流通股，即使行权，也基本不可能为员工带来对被投资方的权力（或控制）。但在小规模的私营企业中，如果期权使得员工目前有能力主导相关活动，或员工在被投资方拥有其他权益，则员工（比如管理层成员）则有可能拥有对被投资方的权力。 还需要注意的是，仅仅持有目前可执行的期权（即使执行后可以使得投资方在被投资方中持有过半数表决权）不能足以证明投资方能够控制被投资方。还应当综合考虑所有其他事实和情况进行评估，以确定该潜在表决权是否为实质性的。

提问人：airbit 时间：2014-08-15 18:12:24
陈版，你好！
不是很明白如果不是“现时可行使的权利”，怎么会是“实质性权利”？谢谢！

回答人：chenyiwei
看前面 2 楼的例题 11 ：在新准则下，对“现时权利”中的“现时”概念的理解与以往相比更为广泛，不仅指当前可行使的权利，也包括虽然在当前尚不可行使，但当需要对被投资方的相关活动作出决策时可以行使的权利。